【裁判字號】    89,台上,2741
【裁判日期】    891201
【裁判案由】    損害賠償
【裁判全文】
高法院民事判決                              八十九年度台上字第二七四一號
    上  訴  人  保證責任屏東縣屏東市第二信用合作社
    法定代理人  林水龍
    訴訟代理人  蘇吉雄律師
                陳雅娟律師
    被 上訴 人  茂新營造工程有限公司
    法定代理人  鐘明虹
    訴訟代理人  戴慕蘭律師
右當事人間請求損害賠償事件，上訴人對於中華民國八十九年七月十二日台灣高等法
院高雄分院第二審更審判決（八十七年度重上更(三)字第一九號），提起上訴，本院判
決如左：
    主  文
上訴駁回。
第三審訴訟費用由上訴人負擔。
    理  由
本件被上訴人主張：伊承攬建造空軍五三七一部隊Ｈ型宿舍新建工程（下稱系爭工程
），於民國八十一年十月間，完成第九期工程時，委由第一審共同被告顏國文於同月
十九日，向該部隊收支組領得作為該期工程款之面額新台幣（下同）六百三十四萬二
千八百二十六元，票據號碼ＢＢ0000000號、以伊為受款人、台灣銀行屏東分
行為付款人、並劃有平行線及記載禁止背書轉讓之國庫支票一紙，詎顏國文未將該支
票交與伊，竟持向上訴人提示交換。上訴人不應受託代為領取票款，竟將該支票經由
票據交換，票款撥入顏國文帳戶，為顏國文全數提領，侵害伊之權利等情，爰依共同
侵權行為之法律關係，求為命上訴人與顏國文連帶給付伊六百三十四萬二千八百二十
六元及自八十一年十月二十日起至清償日止，按週年利率百分之五計算利息之判決。
上訴人則以：系爭支票之發票人，記載禁止背書轉讓，並未在其記載項下簽名蓋章，
自不生禁止背書轉讓之效力。又伊僅受託提示交換系爭支票，伊並非付款銀行，不負
審查義務，被上訴人果有損害，亦與伊之提示行為無相當因果關係。縱令伊應賠償損
害，付款人台灣銀行屏東分行應負共同侵權行為損害賠償責任。且被上訴人將其公司
章交予顏國文，顏國文受託提示支票時，曾出示被上訴人公司主任名片，系爭支票背
面受款人簽章處，蓋有被上訴人公司章，足見被上訴人就損害之發生，亦與有過失。
又系爭票款即工程款中之八○‧六○八三％即五百一十一萬二千八百四十四元，係被
上訴人應付予顏國文之工程款，被上訴人僅得請求其二成即一百二十二萬九千九百八
十二元。另第一期至第九期工程保留款累計達二百六十六萬九千四百二十八元，其中
之八○‧六○八三％屬顏國文應得之工程款金額為二百十五萬一千七百八十元；另顏
國文第一期至第八期保留於被上訴人之五％保留款計一百七十八萬八千五百五十二元
，應付與顏國文之保留款，總計三百九十四萬零三百三十二元，顏國文兌領第九期工
程款後，雖未將全部工程款如數交付與被上訴人，但與被上訴人應付顏國文保留款兩
相扣抵後，被上訴人並未受何損害，自不得請求伊賠償等語，資為抗辯。並以被上訴
人曾以原法院八十二年重上字第八九號民事判決為執行名義聲請臺灣屏東地方法院對
伊財產實施假執行，於八十三年九月十七日受償本金、利息及執行費用合計六百九十
八萬一千五百零四元為由，求為命被上訴人返還已受償金額之判決。
原審係以：上訴人就被上訴人承攬空軍五三七一號部隊Ｈ型宿舍新建工程，其工程款
均由五三七一部隊簽發以台灣銀行屏東分行為付款人，記明受款人為被上訴人，支票
上劃有平行線，並記載禁止背書轉讓之國庫專戶存款支票支付，第一至八期之工程款
均由文川工程有限公司（下稱文川公司）負責人顏國文持被上訴人公司之印章逕向該
部隊請領應付被上訴人之國庫支票，並直接以被上訴人名義存入被上訴人設在台灣銀
行岡山分行之帳戶內，被上訴人再與顏國文結算後，將應給付予文川公司之款項交與
顏國文，系爭第九期工程款之國庫支票亦以台灣銀行屏東分行為付款人，並記明受款
人為被上訴人，支票上劃有平行線並記載禁止背書轉讓，由顏國文領取，上訴人於八
十一年十月十九日受顏國文之委託，將該支票提示交換，並將票款撥入顏國文在上訴
人設立之帳戶內，該票款六百三十四萬二千八百廿六元，經顏國文提領等事實不爭執
。查系爭支票係屬國庫專戶存款支票，應依「中央政府機關專戶存管款項收支管理辦
法」辦理，該辦法未規定者，依國庫法第九條第三項準用「國庫支票管理辦法」之相
關規定，有中央銀行國庫局八十四年六月廿八日台央庫字第六五三號函足憑，系爭
支票性質上為國庫支票，非票據法上之支票，依國庫集中支付作業程序第七十九條及
國庫支票管理辦法第十九條規定，其票面有禁止轉讓之記載者，不得背書轉讓。即國
庫專戶存款支票之發票人，無須於其記載禁止背書轉讓項下簽名蓋章，即生禁止背書
轉讓之效力，且中央銀行管理票據交換業務辦法第十八條第三款已將國、公庫支票包
括在內，該辦法第三十一條第一項第八款規定：記明票據禁止轉讓者，倘轉讓交換，
應予退票。上訴人對金融業之有關規定，知之甚詳，竟違反規定，受顏國文之委託交
換，並將交換所得之金額撥入顏國文之帳戶，致該款項遭顏國文領走，上訴人所為，
自係違背法令，顯有過失。至系爭工程第一期至第八期估驗款所領取之國庫支票，固
亦委由顏國文提領，但顏國文係以票載受款人即被上訴人名義至臺灣銀行屏東分行提
示，且所領取之款項逕以匯款方式撥入被上訴人在臺灣銀行岡山分行之帳戶，合於國
庫支票之提領方式及規定等情，經證人即臺灣銀行屏東分行承辦人劉美津證述無訛，
並有臺灣銀行岡山分行八十六年一月二十四日銀岡營字第一四四號函可稽，顯與本件
之提領方式不相同，上訴人抗辯被上訴人授權顏國文領取，伊無過失責任云云，自無
足取。又顏國文所領取之第一期至第八期之估驗款國庫支票，既均以票載受款人即被
上訴人名義在台灣銀行屏東分行提示，兌領後撥入被上訴人在台灣銀行岡山分行之帳
戶，合於國庫支票之提領方式及規定，第九期之估驗款國庫支庫，顏國文竟以反常之
方式委託上訴人提示交換，並將交換所得之金額撥入顏國文帳戶後，不與被上訴人結
算，足見被上訴人主張伊並未授權顏國文委託上訴人提示第九期估驗款之國庫支票，
尚難遽認為不可採。被上訴人交付其公司印章與顏國文，僅託其至空軍五三七一部隊
領取支票，被上訴人在上訴人處未設立帳戶，上訴人依規定不能受託提示系爭支票，
自無表見代理之可言，亦難認被上訴人與有過失。再被上訴人已主張：文川公司、顏
國文於施工期間陸續向伊公司借款共計八百餘萬元等情，有顏國文簽發之本票、支票
及文川公司簽發支票為證，其中面額各為一百萬元、三百萬元之支票分別於八十一年
十月十五日及十一月四日退票，參以顏國文領取第一期至第八期估驗款之國庫支票時
，顏國文均依規定之方式提領，其領第九期工程款之國庫支票時，顏國文竟一反常態
，委由上訴人提示，並將所得票款匯入其自己之帳戶全數領走，及顏國文致其兄之信
函等情，可見顏國文有嚴重週轉不靈情事，應認被上訴人之上開主張為可採。顏國文
既欠被上訴人上開債務，雙方並約定上開債務自第九期文川公司、顏國文所應得之工
程款抵扣，顏國文竟將該第九期工程款領取，即難謂被上訴人未受損害。職是，上訴
人違反規定，讓顏國文提示兌領國庫支票存入其個人帳戶並提領侵占，致被上訴人因
此不能取得該支票金額，受有該支票金額之損害，二者間有相當因果關係，上訴人自
應負侵權行為賠償責任，上訴人亦自承此種情形應負侵權行為責任。上訴人所辯：被
上訴人與文川公司、顏國文間有轉包關係，被上訴人應給付顏國文工程款為三百九十
四萬零三百三十二元，顏國文兌領第九期工程款後雖未將全部工程估驗款如數交付被
上訴人，但被上訴人亦因顏國文之行為而毋須支付工程款給文川公司、顏國文，其雖
受有損害，同時受有利益，於其所受損害三百二十二萬九千九百八十二元內，扣除其
所受利益三百九十四萬零三百三十二元後，被上訴人實際未受有損害云云，即非可採
。從而被上訴人依據侵權行為之法律關係請求上訴人賠償其損害，並自損害發生之翌
日即八十一年十月二十日起至清償日止按週年利率百分之五計算之法定遲延利息，應
予准許。又上訴人既應賠償被上訴人上開金額，則被上訴人依假執行所受給付，即難
謂上訴人受有損害；上訴人依民事訴訟法第三百九十五條第二項規定請求被上訴人返
還因假執行所受之給付及賠償所受損害，即非有據，應予駁回云云，為其心證之所由
得，並說明對兩造其餘攻擊防禦方法之取捨意見，因而將第一審所為被上訴人該部分
之敗訴判決廢棄，改判如其聲明，經核於法洵無違誤。
按原審係以顏國文所簽發金額分別為一百萬元、二百萬元、一百零九萬八千二百八十
二元、五十萬元本票、十萬元、三百萬元支票及文川公司簽發一百萬元支票（見原審
更(一)卷三五、四○至四二頁），並參酌顏國文領取第一期至第八期估驗款之國庫支票
時，顏國文均依規定之方式提領，其領第九期工程款面額六百三十四萬二千八百二十
六元之國庫支票時，顏國文竟一反常態，委由上訴人提示，並將所得票款匯入自己帳
戶全數領走等情，並參酌顏國文致其兄之信函，因應認被上訴人主張顏國文、文川公
司向伊借款八百餘萬元，雙方並約定上開債務，自第九期文川公司、顏國文所應得之
工程款抵扣等情為可採信，乃屬事實審法院取捨證據及認定事實之職權行使，難謂有
何違背法令。上訴論旨仍執陳詞，指摘原判決不當，聲明廢棄，為無理由。
據上論結，本件上訴為無理由。依民事訴訟法第四百八十一條、第四百四十九條第一
項、第七十八條，判決如主文。
中      華      民      國    八十九    年     十二     月      一      日
                              最高法院民事第七庭
                                  審判長法官  吳  正  一
                                        法官  謝  正  勝
                                        法官  劉  福  來
                                        法官  高  孟  焄
                                        法官  陳  淑  敏
      右正本證明與原本無異
                                              書  記  官
中      華      民      國    八十九    年     十二     月     十九     日


司法院資訊處製作；財團法人民間司法改革基金會備份。
